---
title: "INTRODUÇÃO À ECONOMIA (ECN001)"
author: "Prof. Victor Valerio"
date: "Última Atualização: `r Sys.Date()`"
output:
  rmdformats::material:
    highlight: kate
---


```{css, echo = FALSE}

.header-panel {
    background-color: #22b676;
    min-height: 144px;
    position: relative;
    z-index: 3;
}


a, a:focus, a:hover {
    color: #22b676;
}

.pages h1 {
    color: #22b676;
}

.pages h2 {
    color: #22b676;
}

.menu ul li a {
    color: #22b676;
    text-decoration: none;
}

```


<div style="text-align: justify">


# APRESENTAÇÃO DA DISCIPLINA 


## Sobre o Professor


Olá, tudo bem? Sou o Prof. Victor Valerio e durante este semestre buscarei convidá-lo a enxergar o 
mundo a partir de uma perspectiva diferente. Para tanto, utilizaremos como lente uma ferramenta muito 
poderosa: a Ciência Econômica. 


Aos que não acreditam muito que esta disciplina pode ser relevante em sua formação técnica, vejamos 
o que diz um dos economistas mais célebres da história, J. M. Keynes (falaremos sobre ele mais tarde):


> “As ideias de economistas e filósofos políticos ambos, quando estão certos ou errados são mais 
> poderosas do que comumente entendido. [...] Homens práticos, que acreditam ser isentos de qualquer 
> influência intelectual são geralmente escravos de algum economista morto.”


Se ainda não está convencido, um último argumento, carreiras relacionadas à grande área de economia 
estão a cada dia demandando mais profissionais com robusta formação analítica, assim como vocês 
(estudantes da UNIFEI). Entenda este curso como uma das poucas possibilidades de contato com outras 
oportunidades de atuação (que remuneram muito bem, por sinal).


Antes de iniciar a disciplina pode ser interessante me conhecer um pouco mais já que, infelizmente, 
não poderemos interagir pessoalmente. Assim, incluo algumas informações públicas sobre mim. Primeiro,
em relação a minha formação, sou graduado em Ciências Econômicas pela Universidade Estadual Paulista
“Júlio de Mesquita Filho” (UNESP) e tenho Mestrado e Doutorado em Engenharia de Produção pela 
Universidade Federal de Itajubá (UNIFEI). Ainda pode ser relevante destacar algumas das minhas 
atuações profissionais:

- **DOCÊNCIA**: Economia (ECN001), Engenharia Econômica (EPR502), 	Macroeconomia (ADM022), 
Matemática Financeira (ADM020), Análise 	de 	Investimento com Risco (ADM013);

- **PESQUISA**: Análise de Eficiência e Produtividade do Mercado de 	Crédito Nacional, Análise de 
Eficiência e Produtividade de Projetos de 	Energia 	Renovável, Viabilidade Econômica de Projetos 
de Energia 	Renovável;

- **EXTENSÃO**: Coleta Seletiva na Cidade de Itajubá; Projetos de 	Energia 	Fotovoltaica para a 
UNIFEI.


Feita esta apresentação inicial (breve monólogo), vamos começar a discutir a estrutura da disciplina 
ECN001 ao longo do semestre.


## Organização das Aulas


Na minha apresentação comentei brevemente sobre o objetivo da disciplina, no entanto, é
importante ser um pouco mais formal nessa especificação. Assim, pode-se afirmar que ECN001 tem por
objetivo principal aproximar o estudante dos diversos temas ligados à Ciência Econômica, considerando
as suas diversas áreas de atuação profissional.


Para atingir este objetivo durante o semestre, utilizaremos um formato que talvez não seja o ideal: 
**as aulas serão estritamente expositivas a partir de vídeos já gravados**. Não é o ideal pois a
interação entre professores e estudantes é riquíssima, mais dinâmica, complementar (eu sei de tudo
isso). Mas durante o RTE não é democrático realizar atividades síncronas 
(**Ponto de vista do presente e humilde professor!**), visto que, alguns estudantes não possuem 
acesso à internet em tempo integral e, tampouco, possuem acesso com a qualidade necessária para o 
desenvolvimento da aula. É importante avançar sem deixar ninguém para trás!


Aqui é importante acrescentar um aviso: Obviamente, eu não gravo diversos vídeos em cada semestre. 
Por isso, a maior parte dos vídeos foram gravados (e “aproveitados”) de semestres anteriores. Não 
estranhe caso seja comentada alguma data (ou ocorrência) fora do contexto da presente disciplina. 
Foque apenas nos conteúdos de cada vídeo.


Os capítulos seguintes desta apostila possuem os diversos vídeos com a apresentação dos conteúdos 
referentes a cada semana do cronograma da disciplina. Cada capítulo corresponde a uma semana de aula,
assim, em cada capítulo vocês encontrarão:


- Objetivo da aula;

- Principais conceitos trabalhados na aula;

- Slide da aula (o mesmo utilizado no vídeo);

- Vídeo explicando os conceitos da aula;

- Reuniões pré-agendadas no google meet para tirar possíveis dúvidas sobre os conteúdos, ou sobre o
cronograma, ou para que a gente possa conversar assuntos gerais também (as datas e horários para 
essas reuniões serão explicadas a seguir).


Para que eu possa realizar um acompanhamento do avanço de vocês, em cada semana será postado um
questionário no SIGAA contendo questões referentes ao capítulo trabalhado na semana. O prazo para
resposta da atividade será de uma semana após a sua postagem e a presença de cada estudante será
computada a partir de sua realização (as atividades também irão compor a nota e comentarei sobre 
isso a seguir). 


## Organização dos Atendimentos


Como afirmado acima, teremos encontros semanais já previamente agendados em cada um dos capítulos. 
Todos estes encontros serão realizados a partir da plataforma **google meet** e os links também serão
disponibilizados em cada capítulo. 


A lógica para determinação dos horários e dias das reuniões já previamente agendadas é simples: as 
reuniões iniciarão às 8:30h nos dias em que temos as nossas aulas. Cumpre ressaltar que eu estarei 
disponível até o fim da aula (9:45h) desde que haja interação, isto é, se em um prazo de 15 minutos 
ninguém entrar na reunião para interação, ela será automaticamente cancelada.


Amigos estudantes, não foram raras as vezes que nenhuma interação ocorreu no último semestre. Então, 
aproveito o momento para estimular a participação de todos. Podemos tentar aprofundar em aspectos 
teóricos, discutir possibilidades profissionais, discutir contextos econômicos atuais. Além disso, 
como estamos todos em isolamento e este momento é muito difícil, podemos conversar sobre generalidades. 


Adicionalmente, coerência é o que liga o passado ao presente e é necessária para que haja fé no 
futuro. Se as aulas não são síncronas pelo argumento de dificuldade de acesso à internet, os 
atendimentos também devem ser mais flexíveis. Pensando nisso, cada estudante poderá solicitar 
reuniões particulares, basta enviar um e-mail para o endereço 
[**victor.dmv@unifei.edu.br**](victor.dmv@unifei.edu.br). 
Mas acrescento, justificativas para a reunião deve ser adicionada no corpo do e-mail.


Há ainda mais um instrumento de interação, criei um grupo no whatsapp (acho o mais dinâmico de todos). 
Por favor, ingresse no grupo! Basta clicar neste 
[**link**](https://chat.whatsapp.com/GFFjHxSqhHFIjl2Vj96PQr)!!!!!


## Cronograma da Disciplina 


Toda a disciplina foi organizada em três frentes de conhecimento, visto que, sem maior rigor, cada 
uma destas frentes contemplam uma determinada área de atuação profissional do economista e, por se 
tratar de uma disciplina introdutória, todas devem ser tratadas de modo que o estudante tenha a 
maior quantidade de contatos possíveis. São elas: 


- **ÁREA 1: MÉTODO DE PESQUISA EM ECONOMIA**

- **ÁREA 2: MICROECONOMIA**

- **ÁREA 3: MACROECONOMIA**


Os temas discutidos em cada semana relacionados às respectivas áreas são apresenados no cronograma 
abaixo:


```{r , results = 'asis', echo = F, warning = F, message = F, error = F, fig.align ='center', out.width = '100%'}


library(magrittr)


library(kableExtra)


cronograma <- data.frame(
  
  AULA = c(1, 2, 3, 4, 5, 6, 7, 8, 9, 10, 11, 12, 13, 14, 15, 16),
  
  ÁREA = c('---', 
           
           'Metodologia', 'Microeconomia', 'Microeconomia','Microeconomia','Microeconomia',
           
           'Microeconomia', 'Metodologia e Microeconomia', 'Metodologia e Microeconomia',
           
           'Macroeconomia', 'Macroeconomia', 'Macroeconomia', 'Macroeconomia', 'Macroeconomia',
           
           'Macroeconomia', 'Metodologia, Microeconomia e Macroeconomia'),
  
  CONTEÚDO = c('Apresentação da Disciplina', 
           
           'Método de Pesquisa em Economia', 
           
           'Preferências do Consumidor', 
           
           'Funções Utilidade e Escolha Ótima',
           
           'Otimização da Produção (Curto Prazo)',
           
           'Otimização da Produção (Longo Prazo)',
           
           'Equilíbrio de Mercado', 
           
           'Discussão sobre os Temas Tratados', 
           
           'Prova 1 - Questionário SIGAA',
           
           'Agregados Macroeconômicos (Fluxo Circular da Renda)', 
           
           'Agregados Macroeconômicos (Contabilidade Social)', 
           
           'Taxa de Inflação', 
           
           'Taxa de Juros', 
           
           'Taxa de Câmbio',
           
           'Prova 2 - Questionário SIGAA', 
           
           'Prova Substitutiva'))


knitr::kable(cronograma, 
             
             caption = '<center>TABELA 1 - Cronograma da Disciplina</center>', 
             
             escape = FALSE,
    
             format = 'html',
             
             align = c('c', 'l', 'l')) %>%
  
  kable_styling(bootstrap_options = 'striped')
  




```


A lógica aqui também é simples, após esta primeira semana em que nos limitaremos a apresentação da 
disciplina, iniciaremos todas as discussões teóricas. Em primeiro lugar, serão apresentados os 
aspectos metodológicos da ciência econômica. Basicamente, a discussão sobre método de pesquisa em 
economia serve para nivelar toda a discussão a frente, para explicar que a **Ciência Econômica** 
não é pautada em opiniões e sim em modelos (a própria definição do que é um modelo no contexto das 
ciências sociais é apresentada).


Nas 5 semanas seguintes serão realizadas apresentações teóricas a respeito de modelos no contexto 
da microeconomia, correspondendo a primeira parte da disciplina. Então, dedicaremos uma aula para 
discussões gerais sobre todos os conteúdos vistos para, posteriormente, realizar a primeira prova 
(cujo conteúdo é referente a tudo que já foi visto, isto é, método de pesquisa em economia e 
microeconomia).


Finalizada a primeira parte da disciplina, iniciaremos todas as discussões no âmbito da 
macroeconomia. De fato, também serão dedicadas 5 semanas aos modelos macroeconômicos. Reparem que, 
infelizmente, nesta segunda parte da disciplina não haverá uma aula dedicada a discussões gerais 
pois não há calendário disponível para isso. Portanto, na segunda parte da disciplina é ainda mais 
importante a participação nos encontros semanais. Assim, chegaremos à segunda prova relativa aos 
conteúdos estritamente de macroeconomia.


Quando relevante, na última semana será aplicada uma prova substitutiva com todos os conteúdos 
vistos na disciplina. Vamos discutir a seguir com mais profundidade a formação da nota a partir 
das avaliações.


## Cronograma das Avaliações


As avaliações deverão contemplar todo o conteúdo tratado no decorrer do semestre, mais uma vez, 
abrangendo os temas ligados às áreas de método de pesquisa em economia, microeconomia e 
macroeconomia. 


Em associação, vocês serão avaliados a partir de dois instrumentos: questionários com frequência 
semanal restritos ao respectivo conteúdo trabalhado em cada semana do nosso cronograma e, além 
disso, duas provas (que também serão realizadas a partir de questionários no SIGAA).


Aderente ao nosso cronograma, as datas das provas são apresentadas na tabela abaixo:

```{r , results = 'asis', echo = F, warning = F, message = F, error = F, fig.align ='center', out.width = '100%'}


library(magrittr)


library(kableExtra)


cronograma <- data.frame(
  
  
  TURMA = c('T01 - Segunda', 'T01 - Segunda', 'T07 - Sexta', 'T07 - Sexta'),
  
  REFERÊNCIA = c('Prova 1', 'Prova 2', 'Prova 1', 'Prova 2'),
  
  DATA = c('21/06', '02/08', '25/06', '06/08'))


knitr::kable(cronograma, 
             
             caption = '<center>TABELA 2 - Cronograma das Avaliações</center>', 
             
             escape = FALSE,
    
             format = 'html',
             
             align = c('l', 'c', 'c')) %>%
  
  kable_styling(bootstrap_options = 'striped')
  




```


Por fim, as equações abaixo exibem a formação das notas ao longo da disciplina. Em resumo, a soma
das atividades semanais representam 20% da nota, os outros 80% referem-se a realização das provas.

$$ Nota_1  = 0,8 Prova_1 + 0,2 Questionários_{parte 1}$$
$$ Nota_2  = 0,8 Prova 2 + 0,2 Questionários_{parte 2}$$
$$ Nota_{Final}  = (Nota_1 + Nota_2)/2$$

Aqui vai um último aviso, devo destacar, sempre recorrente aos finais dos semestres. As provas 
substitutivas serão organizadas a partir de todo o conteúdo trabalho na disciplina. Se organize 
para que a realização de mais esta avaliação não seja necessária.


## Materiais 

Em primeiro lugar, como maior preocupação dos estudantes, todos os slides utilizados nos vídeos são disponibilizados neste documento, alocados no respectivo conteúdo. Sabemos que eles representam resumos do conteúdo tratado. Ao final de cada slide são apresentadas as referências textuais utilizadas (todas elas estão na biblioteca, mas durante o RTE, isso representa um problema para a nossa disciplina. Quando sentir que é necessário, entre em contato por whatsapp para discutirmos a disponibilização dos textos).


Todos os textos são encontrados nos seguintes livros:


- **METODOLOGIA**: MANKIW, N. G. Introdução à Economia. São Paulo: Cengage Learning, 2009;

- **MICROECONOMIA**: VARIAN, H. R. Microeconomia: Uma abordagem moderna. Rio de Janeiro: Elsevier, 2012;

- **MACROECONOMIA**: BLANCHARD, O. Macroeconomia: Teoria e Política Econômica. São Paulo: Pearson Prentice Hall.


## Próximo Encontro


Não deixe de participar do nosso próximo encontro:


**TURMA 01 (SEGUNDA-FEIRA)**

- **DIA:** 03/05

- **HORÁRIO:** 08:30h

- **LINK:** **https://meet.google.com/czn-zsys-hmo**

**TURMA 07 (SEXTA-FEIRA)**

- **DIA:** 07/05

- **HORÁRIO:** 08:30h

- **LINK:** **https://meet.google.com/ifw-rdkg-tis**


Até lá!


# MÉTODO DE PESQUISA EM ECONOMIA


## Objetivo da Aula


Esta aula foi estruturada com a finalidade de realizar uma apresentação sobre o método de pesquisa 
em economia, correspondendo à segunda aula de Introdução à Economia (ECN001) ao longo do primeiro 
semestre de 2021 na Universidade Federal de Itajubá (no âmbito do Regime de Tratamento 
Excepcional - RTE).


## Principais Conceitos


Para atender ao objetivo traçado são realizadas uma série de definições introdutórias sobre o tema, 
podendo se destacar os seguintes conceitos:


- **Modelo Hipotético-Dedutivo**;

- **Economia Positiva**;

- **Economia Normativa**.


## Disponibilização de Materiais


Para assistir a aula basta clicar no vídeo abaixo:


```{r , echo = FALSE, out.width='100%', fig.align='center'}

library("htmltools")
library("vembedr")

embed <- embed_url('https://www.youtube.com/watch?v=fQg66Daz3cQ')

use_bs_responsive(embed)

```


Para ter acesso aos slides utilizados na videoaula basta clicar 
[**AQUI**](https://1drv.ms/p/s!At0yTgXpzJkLguIwJS9YxyEktlTcVg?e=cDmrbs)


## Próximo Encontro


Não deixe de participar do nosso próximo encontro:


**TURMA 01 (SEGUNDA-FEIRA)**

- **DIA:** 10/05

- **HORÁRIO:** 08:30h

- **LINK:** **https://meet.google.com/czn-zsys-hmo**

**TURMA 07 (SEXTA-FEIRA)**

- **DIA:** 14/05

- **HORÁRIO:** 08:30h

- **LINK:** **https://meet.google.com/ifw-rdkg-tis**


Até lá!


# PREFERÊNCIAS DO CONSUMIDOR


## Objetivo da Aula

Esta aula têm por objetivo geral fornecer ao estudante um primeiro contato com a modelagem econômica,
mais especificamente, serão estruturados os conceitos base para representação das decisões de consumo
de um indivíduo. 


## Principais Conceitos

Para atender aos objetivos traçados são realizadas uma série de definições introdutórias sobre o tema,
podendo se destacar os conceitos:

- **Cesta de Bens**; 

- **Axiomas de Racionalidade**; 

- **Notação de Preferências**; 

- **Preferências Reflexivas**; 

- **Preferências Completas**; 

- **Preferências Monotônicas**; 

- **Preferências Transitivas**; 

- **Utilidade e Funções Utilidade**; 

- **Utilidade Marginal**.


## Disponibilização de Materiais


Para assistir a aula basta clicar no vídeo abaixo:


```{r , echo = FALSE, out.width='100%', fig.align='center'}

library("htmltools")
library("vembedr")

embed <- embed_url('https://www.youtube.com/watch?v=NrToSmAUmmc')

use_bs_responsive(embed)

```


Para ter acesso aos slides utilizados na videoaula basta clicar 
[**AQUI**](https://1drv.ms/p/s!At0yTgXpzJkLgtd0Sc344b3a8wvLlQ?e=JLfM3M)


## Próximo Encontro


Não deixe de participar do nosso próximo encontro:


**TURMA 01 (SEGUNDA-FEIRA)**

- **DIA:** 17/05

- **HORÁRIO:** 08:30h

- **LINK:** **https://meet.google.com/czn-zsys-hmo**

**TURMA 07 (SEXTA-FEIRA)**

- **DIA:** 21/05

- **HORÁRIO:** 08:30h

- **LINK:** **https://meet.google.com/ifw-rdkg-tis**


Até lá!


# FUNÇÕES UTILIDADE E ESCOLHA ÓTIMA


## Objetivo da Aula

Esta aula têm por objetivo geral fornecer ao estudante um primeiro contato com a modelagem econômica,
mais especificamente, serão estruturados os conceitos base para representação das decisões de consumo
de um indivíduo. 


## Principais Conceitos

Para atender aos objetivos traçados são realizadas uma série de definições introdutórias sobre o tema,
podendo se destacar os conceitos:


- **Função Utilidade Composta**;

- **Utilidades Marginais**;

- **Curvas de Indiferença**;

- **Taxa Marginal de Substituição**;

- **Funções Utilidade (propriedades especiais)**;

- **Restrição Orçamentária**;

- **Escolha Ótima**.


## Disponibilização de Materiais


Para assistir a aula basta clicar no vídeo abaixo:


```{r , echo = FALSE, out.width='100%', fig.align='center'}

library("htmltools")
library("vembedr")

embed <- embed_url('https://www.youtube.com/watch?v=WITsxKUOBgE&list=PLZlH--CvrShaS4kW1Ft2PUrP1k2xa2IEL&index=4')

use_bs_responsive(embed)

```


Para ter acesso aos slides utilizados na videoaula basta clicar na
[**PARTE 1**](https://onedrive.live.com/view.aspx?resid=B99CCE9054E32DD!44520&ithint=file%2cpptx&authkey=!AHN-nRYsKtD7ZjA)
e depois na 
[**PARTE 2**](https://onedrive.live.com/view.aspx?resid=B99CCE9054E32DD!44521&ithint=file%2cpptx&authkey=!AAwps5HBc3Hbh2w).


## Próximo Encontro


Não deixe de participar do nosso próximo encontro:


**TURMA 01 (SEGUNDA-FEIRA)**

- **DIA:** 24/05

- **HORÁRIO:** 08:30h

- **LINK:** **https://meet.google.com/czn-zsys-hmo**

**TURMA 07 (SEXTA-FEIRA)**

- **DIA:** 28/05

- **HORÁRIO:** 08:30h

- **LINK:** **https://meet.google.com/ifw-rdkg-tis**


Até lá!

# OTIMIZAÇÃO DA PRODUÇÃO (CURTO PRAZO)


## Objetivo da Aula

Esta aula têm por objetivo geral realizar as definições necessárias para  compreensão do segundo 
modelo microeconômico (produção ótima no curto prazo). 


## Principais Conceitos

Para atender aos objetivos traçados são realizadas uma série de definições introdutórias sobre o tema,
podendo se destacar os conceitos:

- **Processo de Produção**;

- **Fatores de Produção (Trabalho e Capital)**;

- **Função de Produção (diferença ente curto e longo prazo)**;

- **Indicadores de Desempenho**; 

- **Produto Marginal do Trabalho**;

- **Produto Médio do Trabalho**;

- **Estratégia Ótima de Curto Prazo**.


## Disponibilização de Materiais


Para assistir a aula basta clicar no vídeo abaixo:


```{r , echo = FALSE, out.width='100%', fig.align='center'}

library("htmltools")
library("vembedr")

embed <- embed_url('https://youtu.be/tKEHhDBuLIs')

use_bs_responsive(embed)

```


Para ter acesso aos slides utilizados na videoaula basta clicar 
[**AQUI**](https://1drv.ms/p/s!At0yTgXpzJkLgt0-5ks8ETv7nt0D3g?e=7BGLAG)


## Próximo Encontro


Não deixe de participar do nosso próximo encontro:


**TURMA 01 (SEGUNDA-FEIRA)**

- **DIA:** 31/05

- **HORÁRIO:** 08:30h

- **LINK:** **https://meet.google.com/czn-zsys-hmo**

**TURMA 07 (SEXTA-FEIRA)**

- **DIA:** 04/06

- **HORÁRIO:** 08:30h

- **LINK:** **https://meet.google.com/ifw-rdkg-tis**


Até lá!

# OTIMIZAÇÃO DA PRODUÇÃO (LONGO PRAZO)

# EQUILÍBRIO DE MERCADO

# AGREGADOS MACROECONÔMICOS (FLUXO CIRCULAR DA RENDA)
 
# AGREGADOS MACROECONÔMICOS (CONTABILIDADE SOCIAL)

# TAXA DE INFLAÇÃO

# TAXA DE JUROS

# TAXA DE CÂMBIO







